【裁判字號】    99,訴,1569
【裁判日期】    991231
【裁判案由】    偽造有價證券
【裁判全文】
臺灣板橋地方法院刑事判決              99年度訴字第1569號
公  訴  人  臺灣板橋地方法院檢察署檢察官
被      告  江淑娟
指定辯護人  本院公設辯護人彭宏東
上列被告因偽造有價證券案件，經檢察官提起公訴（99年度偵字
第9370號）及移送併案審理（99年度偵續字第427 號），本院判
決如下：
    主  文
江淑娟連續意圖供行使之用，而偽造有價證券，處有期徒刑壹年
拾月；緩刑年。扣案如附表一所示之偽造本票貳紙、如附表二
所示偽造「江劉玉珠」及「黃冠銘」之署押均沒收。
    事  實
一、江淑娟因亟需資金週轉，竟基於意圖為自己不法之所有、意
    圖供行使之用而偽造有價證券、行使私文書之概括犯意，先
    後為下列犯行：
(一)、先於民國95年2 月前某時，明知其未經黃冠銘之同意或授權
    ，竟於不詳地點，在編號WG0000000 號之空白本票上，填載
    發票日95年2 月10日、金額新臺幣（下同）50萬元，並在該
    本票之發票人欄內偽造「黃冠銘」之簽名1 枚及填寫黃冠銘
    之住址與電話，復盜用黃冠銘先前因借款而交付江淑娟之同
    事林美麗，經江淑娟以不詳方式取得之黃冠銘印鑑章，蓋印
    於該本票上（共3 枚印文），而偽造如附表一編號1 所示之
    本票1 紙；江淑娟另於50萬元領款收據之領款人欄及50萬元
    借據之領款人欄內偽簽黃冠銘之簽名各1 枚，再盜用黃冠銘
    前揭印鑑章蓋印於該借據及領款收據上，而接續偽造如附表
    二編號1 、2 所示黃冠銘名義之私文書。其後，江淑娟即將
    附表一編號1 所示之偽造本票、附表二編號1 、2 所示之偽
    造借據、領款收據均交付予林美麗（林美麗是否共同涉犯偽
    造有價證券等罪嫌，現由臺灣板橋地方法院檢察署檢察官偵
    查中），由林美麗於95年2 月10日持之前往呂能位於臺北縣
    板橋市（已改制為新北市板橋區，下同）信義路74巷4 弄2
    號居所，將該等偽造之本票、借據、領款收據交付予呂能收
    執，以作為同額借款之擔保及證明，致呂能陷於錯誤，將50
    萬元借款交付予林美麗再轉交江淑娟，足以生損害於黃冠銘
    及呂能。
(二)、再於95年5 月15日，明知其未經其母親江劉玉珠之同意或授
    權，竟在呂能前揭居所，在編號WG0000000 號本票上，填載
    發票日期95年5 月15日、金額50萬元，且在該本票之發票人
    欄內偽造「江劉玉珠」之簽名1 枚及在本票上偽造「江劉玉
    珠」之指印4 枚，並盜用江劉玉珠之印章蓋印於本票上2 次
    （共2 枚印文），而偽造如附表一編號2 所示之本票1 紙；
    另於50萬元借據及領款收據上，偽簽「江劉玉珠」之簽名各
    1 枚及偽造「江劉玉珠」之指印各3 枚，且盜用江劉玉珠之
    前揭印章蓋印於該借據上2 次（2 枚印文），而接續偽造如
    附表二編號3 、4 所示江劉玉珠名義之私文書；繼旋將附表
    一編號2 所示偽造之本票、附表二編號3 、4 所示之偽造借
    據、領款收據均交付予呂能，作為其向呂能調借同額款項之
    擔保及證明，呂能不疑有他，因而陷於錯誤，而出借50萬元
    現金予江淑娟，足以生損害於江劉玉珠及呂能。
(三)、嗣因江淑娟無力償還積欠呂能之前述借款債務，經呂能詢問
    黃冠銘後，始循線查悉上情。
二、案經呂能訴由臺北縣政府警察局（已改制為新北市政府警察
    局）板橋分局移送臺灣板橋地方法院檢察署檢察官偵查起訴
    及移送本院併案審理。
    理  由
一、本判決後引之被告江淑娟以外之人於審判外之陳述（包括書
    面陳述），固屬傳聞證據，惟檢察官、被告及辯護人就該等
    審判外陳述之證據能力，於本院準備程序均未予爭執，且迄
    至言詞辯論終結前，就該等證據資料之證據能力亦均未聲明
    異議。本院審酌該等證據資料製作時之情況，查無違法不當
    及證明力明顯過低之瑕疵，亦認為以之作為證據應屬適當，
    依刑事訴訟法第159 條之5 規定，認該等證據資料均有證據
    能力，合先敘明。
二、前揭犯罪事實，業據被告於本院審理中自白不諱，核與證人
    即告訴人呂能於警詢、偵查中及證人黃冠銘於偵查中證述之
    情節相符，復有如附表一所示之本票2 紙、附表二所示之文
    書各1 份附卷可稽，足徵被告之自白確與事實相符。本件事
    證明確，被告犯行至堪認定。
三、新舊法比較
    按被告行為後，刑法業於94年2 月2 日修正公布，並自95年
    7 月1 日起施行。修正後刑法第2 條第1 項：「行為後法律
    有變更者，適用行為時之法律。但行為後之法律有利於行為
    人者，適用最有利於行為人之法律。」之規定，係規範行為
    後法律變更所生新舊法律比較適用之準據法，於新法施行後
    ，應適用新法第2 條第1 項之規定，為「從舊從輕」之比較
    。茲將本案所涉法律修正比較適用結果分敘如下：
(一)、刑法第201 條第1 項之偽造有價證券罪、同法第339 條第1
    項之詐欺取財罪雖均未經修正，然其罰金刑部分之法定最低
    刑度依修正後刑法第33條第5 款之規定，為新臺幣1,000 元
    ；然依被告行為時之刑罰法律，即依廢止前罰金罰鍰提高標
    準條例第1 條前段及修正前刑法第33條第5 款之規定，罰金
    刑之法定最低數額為銀元10元即新臺幣30元，比較新舊法之
    結果，修正前之規定較有利於被告。
(二)、修正後刑法已將修正前刑法第55條牽連犯、第56條連續犯之
    規定刪除，此刪除雖非犯罪構成要件之變更，但顯已影響行
    為人刑罰之法律效果，自屬法律有變更。而修正後之刑法，
    既無牽連犯、連續犯得論以裁判上一罪之情形，所犯之數罪
    ，應按其具體情形而可能論以數罪併罰，是比較新舊法結果
    ，以適用修正前刑法第55條、第56條規定論以牽連犯、連續
    犯，對被告較為有利。
(三)、綜前修正前、後法律規定比較之結果，修正後之刑法規定並
    未較有利於被告，揆諸前揭說明，本件自應依刑法第2 條第
    1項前段之規定，適用被告行為時即修正前刑法之規定。
四、論罪科刑
(一)、按行使偽造有價證券，以取得票面價值之對價，固不另論詐
    欺罪，但如以偽造之有價證券供作擔保或作為新債清償而借
    款，則其借款之行為，為行使有價證券以外之另一行為，其
    間有方法結果關係，應論以詐欺罪之牽連犯（最高法院25年
    上字第1814號判例、83年度台上字第1744號、90年度台上字
    第5416號及99年度台上字第7291號判決意旨參照）。被告偽
    造附表一所示之本票及附表二之文書後，持該等本票及文書
    向告訴人呂能行使以為借款之擔保及憑據，尚應再論以詐欺
    取財罪。是核被告所為，係犯刑法201 條第1 項意圖供行使
    之用而偽造有價證券罪、第339 條第1 項之詐欺取財罪及第
    216 條、第210 條行使偽造私文書罪。被告於附表一、二所
    示本票及文書上偽造簽名、指印及盜用印章之行為，均為其
    偽造有價證券及偽造私文書之部分行為；被告偽造私文書、
    行使偽造有價證券之低度行為，復分別為其行使偽造私文書
    、偽造有價證券之高度行為所吸收，均不另論罪（最高法院
    31年上字第88號判例意旨可供參考）。
(二)、被告先後2 次意圖供行使之用而偽造有價證券、行使偽造私
    文書及詐欺取財之犯行，均時間緊接，所犯均係構成要件相
    同之罪名，顯係各基於概括犯意反覆為之，俱應依修正前刑
    法第56條連續犯之規定，各論以一罪，並皆加重其刑。被告
    所犯偽造有價證券罪、詐欺取財罪、行使偽造私文書罪，彼
    此間具有方法、目的之牽連犯裁判上一罪關係，應依修正前
    刑法第55條後段之規定，從一重論以偽造有價證券罪處斷。
    公訴意旨雖漏未論及被告如事實欄一之(一)之犯行亦涉犯詐欺
    取財罪，且未就被告如事實欄一之(二)所示之犯罪事實提起公
    訴，然該等部分與被告業經起訴且經本院論罪科刑之犯罪事
    實分別有牽連犯或連續犯之裁判上一罪關係，均為起訴效力
    所及，且其中被告如事實欄一之(二)所載偽造有價證券及詐欺
    取財之犯行，亦經檢察官移送本院併案審理（99年度偵續字
    第427 號），本院自均得併予審究。至告訴人呂能及被害人
    黃冠銘所稱林美麗就事實欄一之(一)所示犯罪事實亦應負責等
    語，因林美麗目前尚由檢察官另案偵查中，此部分應由檢察
    官另為妥適之處理。
(三)、查本件被告因迫於資金週轉之需求，為求順利向告訴人呂能
    借得款項，而觸犯本件罪行，惟其於向告訴人呂能貸得款項
    後，仍持續繳納利息至96年8 月間，嗣因經濟狀況不佳，始
    未能繼續清償債務。又其於本件犯罪後，已積極與告訴人呂
    能及被害人江劉玉珠、黃冠銘均達成和解，並全數清償積欠
    告訴呂能人之借款債務，有和解筆錄3 份在卷為憑，其犯罪
    情狀顯可憫恕。而其所犯之偽造有價證券罪為最輕本刑3 年
    以上有期徒刑之重罪，與其前述犯罪情節相較，可謂情輕法
    重，客觀上足以引起一般同情，爰依刑法第59條之規定酌減
    其刑（被告行為後，刑法第59條雖於95年7 月1 日修正施行
    ，惟該條規定為法院就刑之酌減審認標準見解之明文化，非
    屬法律之變更，不生新舊法比較適用之問題，最高法院95年
    第8 次刑事庭會議決議參照），並依法先加後減之。
(四)、爰審酌被告冒用江劉玉珠、黃冠銘之名義偽造本票及私文書
    並持以詐借款項，所為影響票據流通之信用，且對告訴人呂
    能、被害人江劉玉珠、黃冠銘等人均生損害，惟其並無前科
    ，素行尚佳，有臺灣高等法院被告前案紀錄表附卷為據，且
    犯罪後坦承犯行，深表悔意，復與告訴人呂能及被害人江劉
    玉珠、黃冠銘均達成和解，兼衡其犯罪之動機、手段、生活
    狀況等一切情狀，量處如主文所示之刑。又被告犯罪之時間
    雖係於96年4 月24日前，然被告所犯偽造有價證券罪及詐欺
    取財罪，因屬中華民國九十六年罪犯減刑條例第3 條第15款
    所定之罪名且經本院宣告逾有期徒刑1 年6 月之刑，依法不
    得予以減刑。
(五)、被告前無犯罪紀錄，業如前述，其因一時失慮，致罹刑典，
    事後已坦承犯行，並取得告訴人呂能及被害人江劉玉珠、黃
    冠銘之諒解，告訴人呂能及被害人江劉玉珠、黃冠銘均當庭
    表示願意宥恕告或不追究被告之刑事責任。被告經此偵審程
    序及刑之宣告後，應知警惕而無再犯之虞，本院因認暫不執
    行其刑為當，爰併予宣告緩刑3 年，以勵自新（依最高法院
    95年度第8 次刑事庭會議決議，緩刑之宣告應逕適用新法之
    規定）。
(六)、扣案如附表一所示之本票2 紙（均附於本院卷內），均係偽
    造之有價證券，皆應依刑法第205 條之規定沒收之；該等本
    票上偽造之簽名或指印，因均附隨於本票而遭沒收，自無庸
    另為沒收之諭知。扣案如附表二所示偽造之「江劉玉珠」及
    「黃冠銘」之署押（亦附於本院卷內），不問屬於被告與否
    ，均應依刑法第219 條之規定宣告沒收。至被告盜用黃冠銘
    及江劉玉珠印章於附表二所示文書上所蓋用之印文，因非偽
    造印章之印文，爰不予宣告沒收（最高法院97年度台上字第
    4459號、97年度台上字第1384號判決意旨參酌）。
據上論斷，應依刑事訴訟法第299 條第1 項前段，刑法第2 條第
1 項前段、第201 條第1 項、第216 條、第210 條、第339 條第
1 項、第59條、第74條第1 項第1 款、第205 條、第219 條，修
正前刑法第55條後段、第56條，刑法施行法第1 條之1 ，判決如
主文。
本案經檢察官鄭淑壬到庭執行職務。
中    華    民    國    99    年    12    月    31  日
                  刑事第十九庭  審判長法  官  許炎灶
                                      法  官  廖怡貞
                                      法  官  吳佳穎
以上正本證明與原本無異
如不服本判決應於送達後10日內向本院提出上訴狀
                                      書記官  黃炎煌
中    華    民    國    99    年    12    月    31    日
附錄本案論罪科刑法條全文：
中華民國刑法第201 條
意圖供行使之用，而偽造、變造公債票、公司股票或其他有價證
券者，處3 年以上10年以下有期徒刑，得併科3 千元以下罰金。
行使偽造、變造之公債票、公司股票或其他有價證券，或意圖供
行使之用，而收集或交付於人者，處1 年以上7 年以下有期徒刑
，得併科3 千元以下罰金。
中華民國刑法第216 條
行使第210 條至第215 條之文書者，依偽造、變造文書或登載不
實事項或使登載不實事項之規定處斷。
中華民國刑法第210 條
偽造、變造私文書，足以生損害於公眾或他人者，處5 年以下有
期徒刑。
中華民國刑法第339 條
意圖為自己或第三人不法之所有，以詐術使人將本人或第三人之
物交付者，處5 年以下有期徒刑、拘役或科或併科1 千元以下罰
金。
以前項方法得財產上不法之利益或使第三人得之者，亦同。
前二項之未遂犯罰之。
附表一：
┌──┬─────┬───────┬────┬──────┐
│編號│ 票 號    │面額（新臺幣）│發票人  │發票日      │
├──┼─────┼───────┼────┼──────┤
│ 1. │WG0000000 │50萬元        │黃冠銘  │95年2 月10日│
├──┼─────┼───────┼────┼──────┤
│ 2. │WG0000000 │50萬元        │江劉玉珠│95年5 月15日│
└──┴─────┴───────┴────┴──────┘
附表二：
┌──┬──────┬─────┬─────┬──────┬──────┬─────┐
│編號│行使時間    │行使地點  │文件名稱  │偽造署押所在│偽造之署押  │盜用印章所│
│    │            │          │          │之欄位      │            │產生之印文│
├──┼──────┼─────┼─────┼──────┼──────┼─────┤
│ 1. │95年2月10日 │呂能位於臺│50萬元借據│立據人欄    │偽造之「黃冠│2枚       │
│    │            │北縣板橋市│（黃冠銘名│            │銘」簽名1 枚│          │
│    │            │信義路74巷│義）      │            │            │          │
│    │            │4 弄2 號居│          │            │            │          │
│    │            │所        │          │            │            │          │
├──┼──────┼─────┼─────┼──────┼──────┼─────┤
│ 2. │同上        │同上      │50萬元領款│領款人欄    │偽造之「黃冠│1枚       │
│    │            │          │收據（黃冠│            │銘」簽名1 枚│          │
│    │            │          │銘名義）  │            │            │          │
├──┼──────┼─────┼─────┼──────┼──────┼─────┤
│ 3. │95年5月15日 │同上      │50萬元借據│立據人欄、金│偽造之「江劉│2枚       │
│    │            │          │（江劉玉珠│額欄        │玉珠」簽名1 │          │
│    │            │          │名義）    │            │枚及指印3枚 │          │
├──┼──────┼─────┼─────┼──────┼──────┼─────┤
│ 4. │同上        │同上      │50萬元領款│領款人欄、金│偽造之「江劉│無        │
│    │            │          │收據（江劉│額欄        │玉珠」簽名1 │          │
│    │            │          │玉珠名義）│            │枚及指印3枚 │          │
└──┴──────┴─────┴─────┴──────┴──────┴─────┘

司法院資訊處製作；財團法人民間司法改革基金會備份。
